臺灣高雄地方法院民事裁定　　　　　 100年度消債抗字第81號
抗　告　人　劉玉秀
上列抗告人因聲請免責事件，對於民國100年5 月30日本院99年度
消債聲字第207號裁定提起抗告，本院裁定如下：
    主  文
抗告駁回。
抗告程序費用新台幣壹仟元由抗告人負擔。
    理  由
一、抗告意旨略以：抗告人需獨力扶養兩名女兒，生活拮据，始
    辦理信用卡欲度過燃眉之急，然因無力還款，僅能陸續向銀
    行辦理各項預借現金及信用貸款，以債養債，原裁定認定抗
    告人在前債尚未完全清償之情形下，再向其他銀行告貸，堪
    認抗告人早於民國93年間即陷於經濟狀況惡化及清償債務能
    力不足之窘境等情，實乃情非得已。至於抗告人於玉山商業
    銀行股份有限公司（下稱玉山銀行）、遠東國際商業銀行股
    份有限公司（下稱遠東銀行）、萬泰商業銀行股份有限公司
    （下稱萬泰銀行）多筆高額信用卡消費紀錄，係遭當時之訴
    外人即同居人許泩壆及其介紹認識之友人陳阿秀盜刷，均非
    抗告人之消費，抗告人因不諳法律，不知可提出訴訟控告盜
    刷者，以免除債務，致使債務越滾越多，實則抗告人並無奢
    侈浪費行為，爰依法提起抗告，請求廢棄原裁定，並准抗告
    人免責等語。
二、按債務人有下列各款情形之一者，法院應為不免責之裁定，
    但債務人證明經普通債權人全體同意者，不在此限：一於7
    年內曾依破產法或本條例規定受免責；二隱匿、毀損應屬清
    算財團之財產，或為其他不利於債權人之處分；三捏造債務
    或承認不真實之債務；四因浪費、賭博或其他投機行為，致
    財產顯然減少或負擔過重之債務，而生開始清算之原因；五
    清算聲請前1 年內，已有清算之原因，而隱瞞其事實，使他
    人與之為交易致生損害；六明知已有清算原因之事實，非基
    於本人之義務，而以特別利於債權人中之一人或數人為目的
    ，提供擔保或消滅債務；七隱匿、毀棄、偽造或變造帳簿或
    其他會計文件之全部或一部，致其財產之狀況不真確；八故
    意於財產及收入狀況說明書為不實之記載，或有其他故意違
    反本條例所定義務之行為。消費者債務清理條例（下稱消債
    條例）第134 條定有明文。次按消費者債務清理制度並非在
    使債務人恣意消費所造成之債務，轉嫁予債權人負擔，債務
    人免責制度，應在鼓勵勤勞誠實之債務人，而非縱容債務人
    奢侈浪費，倘債務人於聲請清算前之相當期間內，利用信用
    金融之機會，恣意為非屬通常生活所需之鉅額消費或作奢侈
    性、浪費性之消費，而不在意日後履行返還之能力，反而算
    計消費者債務清理條例中之免責制度，濫用清算程序以規避
    其應負擔之償還責任，自與消債條例之立法本旨有違。
三、抗告人前以不能清償債務為由聲請更生，經本院於98年3 月
    16日以98年度消債更字第279 號裁定准予更生程序。更生程
    序中，因抗告人所提之更生方案，未能獲得債權人同意，且
    條件尚非公允，不得逕予認可，經本院以99年度消債清字第
    148 號裁定自99年8 月11日開始清算程序，復因清算財團之
    財產不敷清償財團費用及債務，無清算實益，再經本院於99
    年10月28日以99年度司執消債清字第139 號裁定終止清算程
    序，有上開裁定附卷可考，並經本院依職權核閱上開卷宗無
    誤。嗣抗告人聲請為免責之裁定，經本院於100 年5 月30日
    以99年度消債聲字第207 號裁定不免責，抗告人聲明不服，
    提起本件抗告。
四、經查：
  (一)本件清算程序終止後，經本院函詢抗告人之各債權人是否同
    意其免責，債權人永豐商業銀行股份有限公司（下稱永豐銀
    行）、玉山商業銀行股份有限公司（下稱玉山銀行）、臺灣
    銀行股份有限公司（下稱臺灣銀行）、勞工保險局（下稱勞
    保局）、遠東國際商業銀行股份有限公司（下稱遠東銀行）
    、渣打國際商業銀行股份有限公司（下稱渣打銀行）、萬榮
    行銷股份有限公司（下稱萬榮行銷公司）、大眾商業銀行股
    份有限公司（下稱大眾銀行）、台新國際商業銀行股份有限
    公司（下稱台新銀行）、台北富邦商業銀行股份有限公司（
    下稱富邦銀行）、中國信託商業銀行股份有限公司（下稱中
    國信託銀行）、良京實業股份有限公司（下稱良京實業公司
    ）、誠第一資產管理股份有限公司、（下稱誠資管公司
    ）等均具狀表示不同意抗告人免責，此有各該公司之陳報狀
    在卷可稽（見原審卷第41頁至第76頁），則抗告人應否為免
    責，自繫於其是否不具前開消費者債務清理條例第134 條之
    各消極事由而定。
  (二)本件債務人即抗告人所積欠之債務，多係消費貸款、信用卡
    債務，經本院依職權向抗告人之債權人函調其信用卡消費紀
    錄核閱之結果，抗告人自93年6 月19日起至94年7 月7 日止
    多次持中國信託銀行信用卡預借現金總合計達38,000元，並
    於94年7 月間辦理信用貸款370,000 元；另抗告人亦持遠東
    銀行信用卡，自93年8 月25日起至94年11月2 日止，陸續於
    家樂福、大立伊勢丹百貨公司、金銀島購物中心、高都汽車
    、佳佶男飾精品店等處進行高額消費，共計60,914元；93年
    8 月至94年9 月多次持大眾銀行現金卡預借現金總額合計達
    210,400 元；93年8 月至11月持玉山銀行信用卡，於家樂福
    、三壘手兒童服飾等處消費達24,847元，94年間並以信用卡
    繳納人壽保險保險費13,505元；93年9 月起持萬泰銀行信用
    卡刷卡消費，單月即高達29,877元，其中曾於金侖旅館、鳳
    甲汽車旅館、一番卡拉OK、高都汽車、通訊行等處進行消費
    ，期間僅以循環利息繳納最低金額；復於93年11月向富邦銀
    行辦理信用貸款150,000 元等情，業據上開債權銀行陳明在
    卷，並有信用卡刷卡消費明細卷在卷可憑，是抗告人既於93
    年6 月起即陸續向銀行辦理各項預借現金及信用貸款，且均
    在前債尚未完全清償之情形下，即再向其他銀行申辦貸款，
    堪認抗告人早於93年間即陷於經濟狀況惡化及清償債務能力
    不足之窘境。然聲請人其後仍多次持包括遠東銀行、玉山銀
    行、萬泰銀行等多家銀行之信用卡至百貨公司、購物中心、
    旅館等場所進行高額消費，且以信用卡繳納金額非低之保險
    費，由上開消費之消費處所以及消費金額以觀，多筆消費客
    觀上並非日常生活所必需，且抗告人在未完全清償先前積欠
    之消費借貸、信用卡債務之情形下，即再度持卡為非生活所
    需之消費，並多次利用信用卡分期或預借現金之方式進行債
    務累積，且其至遲於93年間即陷於支付困難之經濟困境，已
    知返還債務有所困難，收入已有不足清償債務之情，竟未衡
    量自身是否仍有充分之償債能力而持續使用信用卡過度消費
    、現金卡預借現金，未撙節開銷，據實控制支出，避免不必
    要之花費以降低負債，則其恣意花費任令債務增加至難以負
    擔而終致不能清償，自堪認係因奢侈、浪費之行為而導致負
    擔過重之債務。
  (三)至抗告人雖主張其遠東銀行、玉山銀行、萬泰銀行信用卡，
    係遭同居人許泩壆及友人陳阿秀盜刷云云，然抗告人既稱其
    持有之信用卡自93年8 月25日起即遭他人盜刷，足見抗告人
    於遭他人盜刷不久，即可得知此事，則其在已陷入經濟困境
    之際，又豈有不向銀行反應，或向許泩壆及陳阿秀追償甚而
    提起刑事告訴之理? 又抗告人於97年10月13日具狀聲請更生
    及嗣後陳報更生方案時，並未表明前開銀行信用卡消費款係
    遭他人盜刷，反遲於本件時始為前開主張，已見其所稱遭他
    人盜刷信用卡云云，難以採信。再者，抗告人自承前於89年
    間分別為兩名子女鍾毓綾、鍾盈儀向台灣人壽保險股份有限
    公司（下稱台灣人壽）投保人身保險，有要保書、保險契約
    及保險送金單在卷可參（見本院98年度消債更字第27 9號卷
    《下稱消債更卷》第74至178 頁），而觀諸前開抗告人之玉
    山銀行信用卡刷卡消費明細（見原審卷第44頁），可知該信
    用卡於94年4 月8 日、同年5 月29日、同年6 月23日、同年
    7 月8 日，仍持以向台灣人壽刷卡繳納保險費，且金額分別
    為6,065 元、1,049 元、861 元、5,530 元，核與鍾毓綾於
    97年間實繳保險費6,467 元及1,060 元，鍾盈儀於97年間繳
    納之保險費870 元、5,587 元（見消債更卷第74頁、第75頁
    ），均約略相當，足認應係抗告人持玉山銀行信用卡向台灣
    人壽公司刷卡繳納鍾毓綾、鍾盈儀之保險費，蓋盜刷信用卡
    之人，應無為抗告人之子女刷卡繳納保險費之理。是以，抗
    告人既於94年間仍持玉山銀行信用卡刷卡繳納保險費，則刷
    卡在前之家樂福及三壘手兒童服飾之消費，其又豈有不知之
    理?益徵抗告人主張信用卡遭人盜刷云云，顯與常情相違。
    此外，遠東銀行、玉山銀行、萬泰銀行信用卡於93及94年間
    之刷卡單，僅保存120 天至2 年，迄今已無留存等情，有本
    院公務電話紀錄3 份在卷可憑，是目前亦無相關證據資料可
    資佐證抗告人前開主張為真，自難為有利抗告人之認定。
五、綜上所述，抗告人確因有浪費奢侈致負擔過重之債務，而生
    開始清算之原因，依消債條例第134 條第4 款之規定，應為
    不免責之裁定。原審裁定不予免責，核無違誤，抗告意旨指
    摘原裁定不當，求予廢棄另為適法裁定，為無理由，應予駁
    回。
六、據上論結，本件抗告為無理由，依消費者債務清理條例第15
    條，民事訴訟法第495 條之1 第1 項、第449 條第1 項、第
    95條、第78條，裁定如主文。
中    華    民    國  100     年    10    月    21    日
                  民事第五庭  審判長法  官  張維君
                                    法  官  秦慧君
                                    法  官  李育信
上為正本係照原本作成。
不得再抗告。
中    華    民    國  100     年    10    月    21    日
                                    書記官  陳孟琳